臺灣花蓮地方法院民事判決
111年度玉簡字第61號
原      告  黃俊垚


特別代理人  黃正松
被      告  姜岳廷

            友銓交通有限公司


上  一  人                        
法定代理人  謝長榮
上二人共同
訴訟代理人  徐秉勳
上列當事人間請求侵權行為損害賠償事件，原告提起刑事附帶民
事訴訟，經本院刑事庭裁定移送前來（111年度交附民字第13號
），本院於民國111年11月2日言詞辯論終結，判決如下：
    主      文
原告之訴及假執行之聲請均駁回。
    事實及理由
壹、程序部分
一、按因犯罪而受損害之人，於刑事訴訟程序固得附帶提起民事
    訴訟，對於被告請求回復其損害，刑事訴訟法第487條第1項
    定有明文。但其請求回復之損害，以被訴犯罪事實所生之損
    害為限，否則縱令得依其他事由，提起民事訴訟，亦不得於
    刑事訴訟程序附帶為此請求（最高法院97年度台上字第1809
    號判決意旨參照）。查本件被告因過失傷害刑事犯罪，經本
    院以111年度交易字第11號刑事判決有罪確定，則原告因其
    為犯罪被害人，固得就己身人格法益之損害提起附帶民事訴
    訟，惟原告之子女即黃正松、黃正義、黃美鳳、黃正忠、黃
    正和、黃正全（下稱黃正松等人），均非屬因犯罪而受損害
    之人，不得提起附帶民事訴訟，此部分業經本院以111年度
    交附民字第13號判決駁回黃正松等人之請求及假執行之聲請
    ，揆諸前開規定，黃正松等人之請求，本院不予以審酌，合
    先敘明。
二、按無訴訟能力人有為訴訟之必要，而無法定代理人或法定代
    理人不能行代理權者，其親屬或利害關係人，得聲請受訴法
    院之審判長，選任特別代理人，民事訴訟法第51條第2項定
    有明文。經查，原告為成年人，尚未受監護宣告而無法定代
    理人，因其於民國110年3月19日發生交通事故，受有頭部外
    傷併右側急性硬腦膜下出血之傷害，目前無法為意思表示或
    受意思表示，或辨識意思表示效果，經黃正松聲請，本院刑
    事庭已於111年7月11日以111年度交附民字第13號裁定選任
    黃正松於本件刑事附帶民事訴訟請求損害賠償事件，為原告
    之特別代理人（附民卷第213至214頁），併予敘明。
貳、實體部分
一、原告起訴主張：
　㈠被告姜岳廷係受僱於被告友銓交通有限公司（下稱友銓公司
    ），於110年3月19日8時9分許，駕駛車牌號碼000-000號營
    業貨運曳引車（下稱甲車），沿花蓮縣玉里鎮台30線公路由
    西往東方向行駛，行經該公路13.6公里處時，本應注意車前
    狀況及兩車並行之間隔，亦應注意同車道後車如欲超越前車
    ，應於左側保持半公尺以上之間隔超過，行至安全距離後，
    再顯示右方向燈駛入原行路線，並隨時採取必要之安全措施
    ，竟疏未注意，貿然未保持安全距離超車，適原告騎乘車牌
    號碼000-000號普通重型機車（下稱乙車）同向行駛在右前
    方欲左轉，兩車因而發生擦撞（下稱系爭事故），致原告人
    車倒地，受有頭部外傷併右側急性硬腦膜下出血等傷害（下
    稱系爭傷害）。
　㈡原告於系爭事故發生時係同向直行，且無證據證明原告欲行
    左轉之事實，故原告就系爭事故並無過失。至系爭事故現場
    之刮地痕，係因被告姜岳廷駕駛甲車違規超車與超車不當，
    而將原告所騎乘乙車捲入車底所致，而交通部公路總局臺北
    區監理所110年10月20日北監花東鑑字第1100256233號函，
    既已敘明未便遽予明確鑑定，該函所提供之分析意見結果（
    下稱系爭意見結果）應無證據能力及證明力。
　㈢爰依民法第184條第1項前段、第191條之2、第193條、第195
    條第1項、第188條第1項前段等規定，請求被告連帶賠償醫
    療費用新臺幣（下同）86,721元、救護車費用6,300元、照
    護費用2,709,398元、收入損失1,841,404元、精神慰撫金1,
    000,000元等語。並聲明：被告應連帶給付原告4,306,242元
    ，及自刑事附帶民事起訴狀繕本送達翌日起至清償日止，按
    年息5%計算之利息；願供擔保，請准宣告假執行。
二、被告則以：
　㈠對於原告請求醫療費用、救護車費用部分不爭執。
　㈡照護費用部分：
　⑴已支出照護費用：對於原告請求自110年3月19日起至110年4
    月4日止、自110年4月5日起至110年4月20日止、自110年4月
    20日起至111年3月止，已分別支出34,000元、31,500元、33
    9,898元部分不爭執。
　⑵將來照護費用：應以111年基本工資每月25,250元為基準，並
    依109年度臺灣地區男性簡易生命表計算原告所得之餘命6.9
    年，以霍夫曼計算法計算，原告得請求將來照護費用金額應
    為1,692,997元，逾此範圍之請求為無理由。
　㈢收入損失部分：原告已達可退休年齡，且亦無提出常態性薪
    資收入及勞動證明，故該部分請求為無理由。
　㈣精神慰撫金部分：請依法審酌。
　㈤原告已受領強制險1,742,884元部分應予扣除。另依系爭意見
    結果，原告就系爭事故之發生為肇事主因，其應負70%之過
    失責任等語置辯。並聲明：原告之訴駁回。
三、經查，原告主張上開事實，業據其提出與所述情節相符之佛
    教慈濟醫療財團法人玉里慈濟醫院（下稱玉里慈濟醫院）診
    斷證明書暨醫療費用收據、臺北榮民總醫院玉里分院醫療費
    用收據、統一發票、照顧服務費收據、花蓮縣私立愛愛老人
    長期照顧中心機構（養護型）入住證明書暨契約書等件影本
    為證（附民卷第35、39至95頁），被告姜岳廷因系爭事故涉
    犯過失傷害致人重傷罪一節，經本院刑事庭以111年度交易
    字第11號刑事判決判處有期徒刑在案，有上開刑事判決在卷
    可稽（卷第29至33頁），並經本院依職權調取上開刑事卷宗
    核閱無訛。另原告支出醫療費用86,721元、救護車費用6,30
    0元、照護費用34,000元、31,500元、339,898元等情，為被
    告所不爭執，堪信為真正。
四、本院判斷如下：
　㈠按因故意或過失，不法侵害他人之權利者，負損害賠償責任
    。按故意以背於善良風俗之方法，加損害於他人者亦同。受
    僱人因執行職務，不法侵害他人之權利者，由僱用人與行為
    人連帶負損害賠償責任。但選任受僱人及監督其職務之執行
    ，已盡相當之注意或縱加以相當之注意而仍不免發生損害者
    ，僱用人不負賠償責任。如被害人依前項但書之規定，不能
    受損害賠償時，法院因其聲請，得斟酌僱用人與被害人之經
    濟狀況，令僱用人為全部或一部之損害賠償。僱用人賠償損
    害時，對於為侵權行為之受僱人，有求償權。民法第184條
    第1項、第188條定有明文。又按民法第188條第1項所謂受僱
    人，並非僅限於僱傭契約所稱之受僱人，凡客觀上被他人使
    用為之服務勞務而受其監督者均係受僱人（最高法院57年台
    上字第1663號判例意旨參照）。　
　㈡就原告請求賠償項目及金額，其中被告有爭執部分，審酌如
    下：
　⒈照護費用部分：
　⑴按不法侵害他人之身體或健康者，對於被害人因此喪失或減
    少勞動能力或增加生活上之需要時，應負損害賠償責任，為
    民法第193條第1項所明定。
　⑵原告主張因系爭事故所受系爭傷害，需輪椅代步，日常生活
    完全無法自理，全須他人扶助，經常須醫療護理專人照顧，
    終身無法從事任何工作，無法復原，原告入住前述長期照顧
    中心每月費用為32,000元，原告餘命尚有6.9年，並加計前
    已支出之看護費用34,000元、31,500元、339,898元後，原
    告得請求金額為2,709,398元。經查，原告主張因系爭事故
    致終身無法從事任何工作，無法復原，業據其提出玉里慈濟
    醫院診斷證明書為證（附民卷第35頁），堪認原告因系爭事
    故所受之傷勢導致其喪失日常生活自理能力，而有終身看護
    之必要。
　⑶惟將來照護費用部分，為被告所爭執，並以前詞置辯。本院
    審酌原告目前之身體狀況，認原告將來確實仍有專人全天看
    護並支出看護費用之必要，是原告預為請求將來之看護費用
    ，並非全然無據。就原告所需看護費用之估算上，本院認為
    應參考原告入住前述長期照顧中心每月所花費之金額32,000
    元，應屬合理而可採。是原告主張以每月32,000元為基準，
    依兩造均不爭執以全國（臺灣地區）109年度簡易生命表計
    算所得之餘命6.9年（卷第48頁），以霍夫曼式計算法扣除
    中間利息（首期給付不扣除中間利息）核計其金額為2,280,
    409元【計算方式為：32,000×70.00000000+(32,000×0.8)×(
    71.00000000-00.00000000)=2,280,409.156416。其中70.00
    000000為月別單利(5/12)%第82月霍夫曼累計係數，71.0000
    0000為月別單利(5/12)%第83月霍夫曼累計係數，0.8為未滿
    一月部分折算月數之比例(6.9×12=82.8[去整數得0.8])。採
    四捨五入，元以下進位】部分核屬有據，逾此範圍即屬無據
    ，不應准許。
　⑷基上，原告得請求看護費用為2,685,807元（計算式：已支出
    看護費405,398元＋將來看護費2,280,409元＝2,685,807元）
    。　
  ⒉收入損失部分：
　⑴按當事人已證明受有損害而不能證明其數額或證明顯有重大
    困難者，法院應審酌一切情況，依所得心證定其數額，民事
    訴訟法第222條第2項定有明文。
　⑵原告主張因系爭事故發生，致其無法經營志成商號，以110年
    度、111年度每月最低基本工資24,000元、25,250元為基準
    ，原告平均餘命6.9年，並以霍夫曼式計算法計算，原告得
    請求收入損失1,841,404元等語，則為被告所否認，並以前
    詞置辯。經查，原告固不能提出相關營業單據證明，惟觀諸
    本院依職權所調取原告108、109年度稅務電子閘門財產所得
    調件明細表，可知原告於系爭事故發生前，確實因經營志成
    商號而有收入，是本院審酌原告108、109年度所得，認為應
    以其平均值9,000元，認定原告因不能工作每年所受收入損
    失損害之數額為適當。準此，以每年9,000元為基準，依兩
    造均不爭執以全國（臺灣地區）109年度簡易生命表計算所
    得之餘命6.9年（卷第48頁），以依霍夫曼式計算法扣除中
    間利息（首期給付不扣除中間利息）核計其金額為54,510元
    【計算方式為：9,000×5.00000000+(9,000×0.9)×(6.000000
    00-0.00000000)=54,510.102927。其中5.00000000為年別單
    利5%第6年霍夫曼累計係數，6.00000000為年別單利5%第7年
    霍夫曼累計係數，0.9為未滿一年部分折算年數之比例(6.9[
    去整數得0.9])。採四捨五入，元以下進位】部分核屬有據
    ，逾此範圍即屬無據，不應准許。
  ⒊精神慰撫金部分：
　  按非財產上損害賠償，其核給之標準，固與財產上損害之計
    算不同，但亦應依調查證據所得心證，斟酌雙方身分、地位
    及資力與加害之程度，暨其他各種情形，核定相當之數額（
    最高法院97年度台上字第2095號判決意旨參照）。又受僱人
    因執行職務，不法侵害他人之權利，被害人依民法第195條
    及第188條第1項規定，請求受僱人及其僱用人連帶賠償相當
    金額之慰撫金時，法院對於慰撫金之量定，應斟酌該受僱人
    及應負連帶賠償責任之僱用人暨被害人之身分、地位及經濟
    狀況等關係定之，不得僅以被害人與實施侵權行為之受僱人
    之資力為衡量之標準（最高法院104年度台上字第670號判決
    意旨參照）。查本件原告108、109年度所得總額分別為9,60
    0元、8,960元，名下有不動產3筆，財產現值為789,010元；
    被告姜岳廷108、109年度所得總額分別為571,022元、405,4
    80元，名下有不動產及汽車共3筆，財產現值為3,006,200元
    ；被告友銓公司108、109年度所得總額分別為182,075元、2
    75,391元，名下有汽車及投資所得共17筆，財產現值為884,
    100元等情，業經本院職權函查兩造財產所得資料，有稅務
    電子閘門財產所得調件明細表在卷可稽。另兼衡原告於系爭
    事故發生時為84歲，正係兒孫承歡膝下，享天倫同樂之時，
    今遭逢此變故，而因此無法言語，需輪椅代步，日常生活完
    全無法自理，且無法復原，其身心上所受之痛苦自難以言喻
    ，是本院綜合審酌前述兩造之身分地位、經濟狀況、被告加
    害情形及原告所受之痛苦等一切情狀，認原告得請求之精神
    慰撫金以1,000,000元為適當。
  ⒋綜上，原告請求被告連帶給付3,833,338元（計算式：醫療費
    用86,721元＋救護車費用6,300元＋照護費用2,685,807元＋收
    入損失54,510元＋精神慰撫金1,000,000元＝3,833,338元）為
    有理由；逾此範圍之請求，則屬無據。
  ㈢次按損害之發生或擴大，被害人與有過失者，法院得減輕賠
    償金額或免除之，民法第217條第1項定有明文，旨在謀求加
    害人與被害人間之公平，倘被害人於事故之發生或損害之擴
    大，有怠於適當之注意，或避免損害及減少損害應盡之方法
    ，而有過失者，由加害人負全部賠償責任，未免失諸過苛，
    因賦與法院得減輕其賠償金額或免除之職權。此所謂被害人
    與有過失，祇須其行為為損害之共同原因，且其過失行為並
    有助成損害之發生或擴大者，即屬相當（最高法院108年度
    台上字第2032號判決意旨參照）。又按汽車行駛時，駕駛人
    應注意車前狀況及兩車並行之間隔，並隨時採取必要之安全
    措施；前行車減速靠邊或以手勢或亮右方向燈表示允讓後，
    後行車始得超越。超越時應顯示左方向燈並於前車左側保持
    半公尺以上之間隔超過，行至安全距離後，再顯示右方向燈
    駛入原行路線。道路交通安全規則第94條第3項、第101條第
    1項第5款分別定有明文。經查，依道路交通事故調查報告表
    ㈠（臺灣花蓮地方檢察署110年度他字第897號第51頁，下稱
    偵卷一）所示，系爭事故發生當時為天候晴、日間自然光線
    、柏油路面乾燥、無缺陷、無障礙物、視距良好，且被告姜
    岳廷係合法領有職業聯結車駕駛執照之人，上開規定應為其
    所知悉並應遵守，惟被告姜岳廷行經系爭事故路口，貿然超
    越原告所騎乘之乙車，致系爭事故發生，足認被告姜岳廷確
    有過失。又觀諸道路交通事故現場圖、道路交通事故現場照
    片編號3、4、10、15、16（偵卷一第23、26、29、32頁）所
    示之現場刮地痕及甲車車體擦痕，亦可見原告騎乘乙車時，
    有左偏欲左轉之駕駛行為，可知原告行經系爭事故路口確有
    未充分注意左後方來車，轉彎車未禮讓直行車先行，其就系
    爭事故亦同有過失甚明。而依系爭意見結果記載：「一、原
    告駕駛普通重型機車（即乙車）行經無號誌交岔路口左轉時
    ，未充分注意後方來車，轉彎車未讓直行車先行，為肇事主
    因；其無照駕車違反規定。二、被告姜岳廷駕駛營業半聯結
    車（即甲車）行經無號誌交岔路口，欲超越前方車輛時未警
    示前車，未充分注意車輛行駛動態與安全間隔，為肇事次因
    ；其超載行駛違反規定。」等語，有該系爭意見結果可稽（
    卷65頁），系爭意見結果之認定，與本院之認定相符，應可
    資採為認定本件兩造過失責任之參考。至原告主張其就系爭
    事故並無過失等語，經核與上開認定不相符，無從採取。是
    揆諸上開說明，兼衡雙方車輛肇事情節、過失程度輕重，認
    原告應負擔60%過失責任，適用過失相抵之法則，減輕被告
    姜岳廷賠償金額為40%，故被告連帶應賠償原告之金額應核
    減為1,533,335元（計算式：3,833,338元×40%＝1,533,335元
    ）。
　㈣再按保險人依本法規定所為之保險給付，視為被保險人損害
    賠償金額之一部分；被保險人受賠償請求時，得扣除之。強
    制汽車責任保險法第32條定有明文，從而，保險人所給付受
    益人之保險金，可視為被保險人或加害人所負損害賠償金額
    之一部分，受害人倘已自保險金獲得滿足，自不得又對被保
    險人或加害人再事請求（最高法院90年度台上字第825號判
    決意旨參照）。查原告已領取強制險保險金1,742,884元，
    此有原告受領理賠金之交易明細影本可憑（附民卷第99頁）
    ，揆諸前揭說明，上開金額應視為被告損害賠償金額之一部
    ，而得自原告請求賠償之金額中扣除。是原告請求被告損害
    賠償之金額，應扣除1,742,884元，惟經扣除後，原告已無
    得再向被告請求賠償之金額。
五、綜上所述，原告依民法第184條第1項前段、第191條之2、第
    193條、第195條第1項、第188條第1項前段之規定，請求被
    告連帶給付原告4,306,242元，及自刑事附帶民事起訴狀繕
    本送達翌日起至清償日止，按年息5%計算之利息，均為無理
    由，應予駁回。原告之訴既經駁回，其假執行之聲請即失所
    附麗，應併予駁回。
六、本件事證已臻明確，兩造其餘攻擊防禦方法及所提證據，核
    與本件判決結果不生影響，爰不另一一論述，併此敘明。
七、本件係刑事附帶民事訴訟，由刑事庭裁定移送本庭之事件，
    依刑事訴訟法第504條第2項之規定，免納裁判費，且無其他
    訴訟費用，故毋庸為訴訟費用負擔之諭知，附此敘明。
中　　華　　民　　國　　111 　年　　11　　月　　11　　日
                  玉里簡易庭  法  官  蔡培元  
以上正本係照原本作成。
如不服本判決，應於送達後20日內，向本院提出上訴狀（上訴狀
須表明上訴理由）並繳納上訴審裁判費；如於本判決宣示後送達
前提起上訴者，應於判決送達後20日內補提上訴理由書（均須按
他造當事人之人數附繕本）。
如委任律師提起上訴者，應一併繳納上訴審裁判費。
中　　華　　民　　國　　111 　年　　11　　月　　14　　日
                              書記官  周彥廷